臺灣士林地方法院刑事判決　　　　　　　 95年度訴字第955號
公　訴　人　臺灣士林地方法院檢察署檢察官
被　　　告　丁○○
　　　　　　丙○○
上列被告等因偽造文書案件，經檢察官提起公訴（95年度偵緝字
第60號），本院判決如下：
    主  文
丁○○共同行使偽造私文書，足以生損害於他人，處有期徒刑參
月，如易科罰金，以銀元參佰元即新台幣玖佰元折算壹日。緩刑
參年。偽造之「志朗交通有限公司」、「陳健志」印章各壹枚及
偽造「臺北市計程車客運駕駛人自備車輛參與經營契約書」上偽
造之「志朗交通有限公司」印文肆枚、「陳健志」印文陸枚均沒
收。
丙○○無罪。
    事  實
一、丁○○因需款使用，為求順利借款，竟與戊○○（本院通緝
    中）共同基於行使偽造私文書之犯意聯絡，明知車牌號碼
    6B-993號營業小客車係其向車行租賃之車輛，竟由戊○○先
    於民國92年3 月初某日在不詳地點，偽刻「志朗交通有限公
    司」 (下稱志朗公司)及 負責人「陳健志」印章（正確姓名
    為陳建志，誤刻為「陳健志」）各一枚，蓋用印文後，於92
    年3 月6 日交丁○○於立約人乙方欄簽名，偽造陳健志代表
    志朗公司與丁○○簽署之「臺北市計程車客運駕駛人自備車
    輛參與經營契約書」，虛偽記載丁○○提供上述營業小客車
    靠行志朗公司營業等不實內容。二人於92年3 月6 日協同不
    知情之丁○○配偶丙○○，前往臺北市○○區○○街17巷7
    號2 樓甲○○所經營之宏帝當舖（現更名為渣打當舖），由
    丁○○、戊○○行使交付上述偽造之契約書向當鋪借款新臺
    幣（下同）10萬元，並約定由丙○○擔任連帶保證人；甲○○於扣除利息後交付9 萬1 千元借款予丁○○夫婦（無自始
    不欲還款而詐欺之不法所有意圖，詳後述），足以生損害於
    志朗公司、陳建志（偽造之自備車輛參與經營契約書上誤為
    「陳健志」）、甲○○。嗣因丁○○僅清償每期7 千元之分
    期款共11期計7 萬7 千元，未全額清償即無力負擔債務，甲○○始查知上述車輛非丁○○所有，而循線查知上情。
二、案經甲○○訴由台灣士林地方法院檢察署檢察官偵查起訴。
    理  由
壹、被告丁○○部分：
一、上開事實，業據被告丁○○坦承：明知未提供6B-993號營業
    小客車靠行志朗公司營業，而由戊○○偽造印章蓋用印文，
    偽造內容不實之「臺北市計程車客運駕駛人自備車輛參與經
    營契約書」，共同持向宏帝當鋪行使借貸得款9萬1千元之行
    使偽造文書等事實不諱；並據證人即志朗公司負責人陳建志
    於偵查中證述上開契約係偽造等情屬實（94年度偵字第8715
    號偵查卷，以下簡稱偵查第一卷，第45頁），及證人即當鋪
    負責人甲○○（偵查第一卷第37頁、95年度偵緝字第60號偵
    查卷，以下簡稱偵查第二卷，第49頁）、借款承辦人乙○○
    （偵查卷第二卷第67頁以下、本院審判筆錄）分別於偵審中
    證述被告丁○○與戊○○共同行使偽造私文書等事實明確，
    並有偽造之「臺北市計程車客運駕駛人自備車輛參與經營契
    約書」附卷可稽（偵查第一卷第15至17頁），互核均相符合
    。被告丁○○行使偽造私文書之事證明確，其犯行堪以認定
    。
二、核被告丁○○所為，係犯刑法第216、210條行使偽造私文書
    罪。該偽造前述印章蓋用印文之行為，為偽造私文書之部分
    行為；偽造之低度行為復為行使之高度行為所吸收，均不另
    論罪。被告丁○○與戊○○就前述行使偽造私文書犯行有犯
    意聯絡及行為分擔，為共同正犯。爰審酌被告丁○○與戊○○共同以偽造私文書之方式持以行使借款，足以生損害於志
    朗公司及其負責人、甲○○等人權益，惟犯後坦承此部分犯
    罪，態度尚佳，及其行為手段、所生損害大小等一切情狀，
    量處如主文所示之刑。查刑法於94年1 月7 日修正通過，於
    94 年2月2 日公布，並於95年7 月1 日施行；按行為後法律
    有變更者，適用行為時之法律，但行為後之法律有利於行為
    人者，適用最有利於行為人之法律，修正後之刑法第2 條第
    1 項定有明文。本件被告行為時之刑法第41條第1 項前段規
    定：「犯最重本刑為5 年以下有期徒刑以下之刑之罪，而受
    6 個月以下有期徒刑或拘役之宣告，因身體、教育、職業、
    家庭之關係或其他正當事由，執行顯有困難者，得以1 元以
    上3 元以下折算1 日，易科罰金」。又修正前罰金罰鍰提高
    標準條例第2 條（於95年7 月1 日修正刪除）規定，就其原
    定數額提高為100 倍折算1 日，則本件被告行為時之易科罰
    金折算標準，最高得以銀元300 元折算1 日，經折算為新臺
    幣後，最高得以新臺幣900 元折算為1 日。惟95年7 月1 日
    施行之刑法第41條第1 項前段則規定：「犯最重本刑為5 年
    以下有期徒刑以下之刑之罪，而受6 個月以下有期徒刑或拘
    役之宣告者，得以新臺幣1000元、2000元或3000元折算1 日
    ，易科罰金」；比較修正前後之易科罰金折算標準，以修正
    前之規定，較有利於被告丁○○；爰依修正前規定就被告丁○○之宣告刑諭知易科罰金折算標準。查被告丁○○前未曾
    受有期徒刑以上刑之宣告，有臺灣高等法院被告前案紀錄表
    在卷可稽，其經此刑事訴追教訓，應知警惕而無再犯之虞，
    本院因認對被告丁○○所為宣告刑以暫不執行為當，爰併宣
    告緩刑3 年，以啟自新（依最高法院95年5 月23日第8 次刑
    庭會議決議，犯罪在新法施行前，於新法施行後為緩刑宣告
    者，適用修正後刑法第74條規定）。
三、前述偽造「臺北市計程車客運駕駛人自備車輛參與經營契約
    書」上偽造之「志朗交通有限公司」印文4 枚、「陳健志」
    之印文6 枚均係偽造之印文；共犯戊○○偽刻之「志朗交通
    有限公司」、「陳健志」印章各一枚，係偽造之印章，且無
    證據證明業已滅失，均依刑法第219 條宣告沒收。至偽造之
    「臺北市計程車客運駕駛人自備車輛參與經營契約書」業於
    借款時行使交付當鋪，此經證人甲○○於偵查中提出偽造契
    約書正本經被告確認無誤（偵查第2 卷第49頁），本案共犯
    已非所有人，不予宣告沒收，附此說明。
四、公訴意旨另以：被告丁○○與其妻丙○○，明知已陷於無償
    債能力之狀態，竟與戊○○共同基於意圖為自己不法所有之
    犯意聯絡，明知車牌號碼6B-993號營業小客車係向車行租賃
    之車輛，由戊○○偽造前述「臺北市計程車客運駕駛人自備
    車輛參與經營契約書」，再由戊○○陪同被告丁○○、丙○○，於92年3 月6 日持上開偽造之契約書，佯稱6B-993號營
    業小客車係被告丁○○所有，向臺北市○○區○○街17巷7
    號2 樓甲○○所經營之宏帝當舖借款10萬元，並由丙○○擔
    任連帶保證人，致甲○○陷於錯誤，誤認車號6B-993號營業
    小客車為被告丁○○所有，而交付借款，嗣因未能如期還款
    ；因認被告丁○○所為另涉刑法第339 條第1 項之詐欺取財
    罪嫌。訊據被告丁○○堅決否認詐欺犯行，辯稱：其借款後
    已依約清償每週一期，每期7 千元之分期款共11期，計已清
    償7 萬7 千元之分期款，並無自始不欲清償之不法所有意圖
    ，且其以本人名義借款，當鋪得向其本人追索，並無逃避債
    務而詐欺之不法意圖等語。經查：被告丁○○向宏帝當鋪借
    款，經預扣利息後，借得現金9 萬1 千元，且被告丁○○夫
    婦取得借款後，尚依每週一期，每期7 千元之清償條件，陸
    續清償11期計7 萬7 千元之款項等情，為證人即當鋪負責人
    甲○○所自承（偵查第二卷第49、50頁）；並據證人乙○○
    到庭證述：預扣利息後被告丁○○實際借得金額為9 萬1 千
    元等語（本院審判筆錄第5 頁）甚詳。足見被告丁○○並無
    借貸得款後，立即逃匿無蹤、拒不清償之情事；果其自始有
    意以借貸之手段詐欺取財，當無於得款後仍陸續清償7 萬7
    千元款項之理。參以：被告丁○○係以真實身份向當鋪借款
    ，此有本票及其憑以借款之「臺北市計程車客運駕駛人自備
    車輛參與經營契約書」在卷可按；益見其自始無否認債務之
    意。綜上所述，依現存卷證資料，被告丁○○借款後雖因故
    無法依約清償借款完畢，然此債務未履行之客觀事態，至多
    僅係債務不履行之民事糾葛，尚難認被告丁○○於借款之初
    即有不欲清償而詐欺取財之不法所有意圖，自無從因此率以
    詐欺罪名相繩。然公訴人認此部分事實與前述起訴論罪之行
    使偽造私文書部分有裁判上一罪關係，爰不另為無罪之諭知
    。
貳、被告丙○○部分：
一、公訴意旨略以：被告丙○○與丁○○係夫妻，明知已陷於無
    償債能力之狀態，竟與戊○○共同基於意圖為自己不法所有
    之犯意聯絡，明知車牌號碼6B-993號營業小客車係向車行租
    賃之車輛，竟由戊○○先於不詳時間、地點，偽刻「志朗公
    司」之公司章及負責人「陳健志」私章蓋用印文後，偽造「
    臺北市計程車客運駕駛人自備車輛參與經營契約書」，記載
    車號6B-993號營業小客車為丁○○所有之不實事實；戊○○
    並陪同丁○○、丙○○，於92年3 月6 日持上開偽造契約書
    ，至臺北市○○區○○街17巷7 號2 樓甲○○所經營之宏帝
    當舖借款，並由丙○○擔任連帶保證人，致甲○○陷於錯誤
    ，誤認車號6B-993號營業小客車為丁○○所有，而同意借款
    ，足生損害於志朗公司、陳健志及甲○○。事後丁○○、丙○○未如期還款，甲○○尋獲該車時，方知車輛並非丁○○
    所有。因認被告丙○○與丁○○、戊○○共同涉犯刑法第
    216 、210 行使偽造私文書罪、同法第339 條第1 項詐欺取
    財罪嫌。
二、按犯罪事實應依證據認定之，無證據不得認定犯罪事實；又
    不能證明被告犯罪者，應諭知無罪之判決，刑事訴訟法第15
    4 條第2 項、第301 條第1 項分別定有明文。又事實之認定
    ，應憑證據，如未能發現相當證據，或證據不足以證明，自
    不能以推測或擬制之方法，為裁判基礎（最高法院40年臺上
    字第86號判例參照）；且認定犯罪事實所憑之證據，雖不以
    直接證據為限，間接證據亦包括在內，然而無論直接證據或
    間接證據，其為訴訟上之證明，須於通常一般之人均不致有
    所懷疑，而得確信其為真實之程度者，始得據為有罪之認定
    ，倘其證明尚未達到此一程度，而有合理之懷疑存在而無從
    使事實審法院得有罪之確信時，即應由法院為諭知被告無罪
    之判決（最高法院76年台上字第4986號判例參照）。再按行
    為非出於故意或過失者，不罰；又行為人對於構成犯罪之事
    實，明知並有意使其發生者，為故意，行為人對於構成犯罪
    之事實，預見其發生而其發生並不違反其本意者，以故意論
    ，刑法第12條第1 項、第13條亦有明文。是故意犯之行為人
    須對於客觀不法構成要件之所有行為情狀有所認識，並有決
    意實現不法構成要件之主觀心態，或有容忍、聽任構成要件
    該當結果發生之心態，始符合該犯罪之主觀構成要件，得為
    故意犯刑罰法令處罰之對象。
三、公訴人認被告丙○○涉犯行使偽造私文書、詐欺取財等罪嫌
    ，無非以：證人即志朗公司負責人陳建志於偵查中之證詞，
    並有前開契約書正本在卷可佐；而被告丙○○與丁○○為夫
    妻，明知車號6B-993號營業小客車非其配偶丁○○所有，竟
    與被告丁○○持前開契約書，共同前往宏帝當舖借款，並擔
    任連帶保證人，其與被告丁○○、戊○○間應有犯意之聯絡
    等情，為其論據。訊據被告丙○○固不否認：為被告丁○○
    向宏帝當鋪借款借款，具名擔任保證人之事實，惟堅決否認
    有何行使偽造私文書及詐欺取財犯行。辯稱：其僅以保證人
    身份於本票上保證人欄簽名，至被告丁○○持偽造之「臺北
    市計程車客運駕駛人自備車輛參與經營契約書」行使交付當
    鋪之事，其並未參與，亦不知情；且其夫妻借款後已設法清
    償部分債務，並非自始無意還款，並無詐欺之不法所有意圖
    等語。
四、經查：
    (1)被告丙○○於借款當時在場擔任保證人之情形，分別據證
      人即本件借款承辦人乙○○到庭證稱：被告丙○○於借款
      當日到場僅擔任保證人，沒有講什麼話，... 當天並未將
      「臺北市計程車客運駕駛人自備車輛參與經營契約書」交
      給被告丙○○看等語甚詳（本院審判筆錄第3、5、6頁）
      ；並據被告丁○○以證人身份於本院證述：因戊○○要求
      借款需有保證人，其始央求配偶丙○○到場，... 簽署「
      臺北市計程車客運駕駛人自備車輛參與經營契約書」時，
      被告丙○○在場，但她坐在旁邊與戊○○講話，可能沒有
      留意，... 簽約時沒有拿「臺北市計程車客運駕駛人自備
      車輛參與經營契約書」給被告丙○○看等語明確（本院審
      理筆錄第6 、7 頁）。參之被告丁○○持向當鋪借款之「
      臺北市計程車客運駕駛人自備車輛參與經營契約書」確無
      被告丙○○簽署任何文字，此有該契約書在卷可按（偵查
      第一卷第15至17頁），核與證人乙○○、丁○○所述各節
      相符。是被告丙○○雖於借款時出面擔任保證人，並於本
      票之保證人欄簽名；然依現存卷證資料尚難認其就行使偽
      造「臺北市計程車客運駕駛人自備車輛參與經營契約書」
      一事，與被告丁○○、戊○○有犯意聯絡或行為分擔。
    (2)被告丙○○與其配偶丁○○向宏帝當鋪借款，因預扣利息
      後，僅借得現金9萬1千元，且嗣已依約清償7萬7千元等情
      ，為證人甲○○所自承，業如前述。足見被告丙○○與其
      配偶並無借貸得款後，即拒不清償而逃匿之情事；且果其
      等自始有意以借貸之手段詐欺取財，當無於得款後陸續清
      償逾本金二分之一強之款項7 萬7 千元之理。況被告丙○○之配偶丁○○係以真實身份示人借款，有本票及其憑以
      借款之「臺北市計程車客運駕駛人自備車輛參與經營契約
      書」在卷可按；益見被告丙○○夫婦自始無否認債務之意
      。難認其與被告丁○○出面借款之初，即預有不為清償而
      行詐之不法所有意圖
五、綜上所述，依現存卷證資料，尚難證明被告丙○○就其配偶
    丁○○行使「臺北市計程車客運駕駛人自備車輛參與經營契
    約書」之事知悉、謀議或有任何行為分擔；亦無從認其與被
    告丁○○於借款之初即有自始不欲清償而詐欺取財之不法所
    有意圖，自無從單以其保證人之身分，遽以詐欺罪名相繩。
    此外，復查無其他積極證據足資證明被告丙○○有公訴意旨
    所示之犯罪行為及故意，揆諸前開說明，自應就被告丙○○
    被訴部分為無罪之諭知。
據上論斷，依刑事訴訟法第299 條第1 項前段、第301 條第1 項
、刑法第2 條1 項前段、第28條、第216 條、第210 條、第74條
第1 項第1 款、修正前刑法第41條第1 項前段、刪除前罰金罰鍰
提高標準條例第2 條，判決如主文。
本案經檢察官林在培到庭執行職務
中　　華　　民　　國　　96　　年　　4 　　月　　30　　日
                  刑事第四庭審判長法  官   杜惠錦
                                  法  官   梁哲瑋
                                  法  官   朱瑞娟
以上正本證明與原本無異。
如不服本判決，應於判決送達後10日內，向本院提出上訴狀。
                                  書記官   賴麗容
中　　華　　民　　國　　96　　年　　4 　　月　　30　　日
附錄法條
中華民國刑法第216條（行使偽造變造或登載不實之文書罪）
行使第 210 條至第 215 條之文書者，依偽造、變造文書或登載
不實事項或使登載不實事項之規定處斷。
中華民國刑法第210 條（偽造變造私文書罪）
偽造、變造私文書，足以生損害於公眾或他人者，處5 年以下有
期徒刑。
